【裁判字號】    96,重上,198
【裁判日期】    970205
【裁判案由】    塗銷抵押權登記
【裁判全文】
臺灣高等法院民事判決                 96年度重上字第198號
上  訴  人    陳建中律師即甲○○、乙○○及張建安之破產
              管理人
兼訴訟代理人  吳玲華律師即甲○○、乙○○及張建安之破產
              管理人
共       同
複 代 理 人   楊華興律師
              林士祺律師
被 上 訴 人   甲○○
                      現於臺灣花蓮監獄執行中
被 上 訴 人   乙○○
                      現於臺灣花蓮監獄執行中
共      同
訴訟代理人    沈慧雅律師
被 上 訴 人   張沐芝律師即國產汽車股份有限公司破產管理
              人
被 上 訴 人   陳正三會計師即國產汽車股份有限公司破產管
              理人
上列當事人間塗銷抵押權登記事件，上訴人對於中華民國96年2
月27日臺灣臺北地方法院91年度訴字第3374號第一審判決提起上
訴，本院於97年1月22日言詞辯論終結，判決如下：
    主  文
原判決關於駁回上訴人下開第二項之訴部分，並訴訟費用之裁判
均廢棄。
被上訴人張沐芝律師即國產汽車股份有限公司破產管理人、陳正
三會計師即國產汽車股份有限公司破產管理人應將如附表一所示
土地所設定之最高限額抵押權登記塗銷。
其餘上訴及擴張之訴均駁回。
第一、二審訴訟費用（含擴張之訴部分），由張沐芝律師即國產
汽車股份有限公司破產管理人、陳正三會計師即國產汽車股份有
限公司破產管理人負擔五分之四，餘由上訴人負擔。
    事實及理由
壹、程序方面：
一、甲○○、乙○○（二人均已宣告破產）之破產管理人原為呂
    旭明會計師、吳玲華律師、孫銘豫律師（見原審卷(一)第26頁
    之裁定），於民國91年6月14日提起本件訴訟（見原審卷(一)
    第2頁之起訴狀），而原審於96年2月27日判決駁回其請求，
    即駁回甲○○、乙○○及張建安破產管理人之請求（見本院
    卷第4頁之判決）。嗣甲○○、乙○○及張建安之破產管理
    人呂旭明會計師請辭破產管理人，並經法院准許，並選任陳
    建中律師為甲○○、乙○○及張建安之破產管理人，有臺灣
    臺北地方法院（下稱臺北地院）96年3月9日所為89年度執破
    字第4號裁定可考（見本院卷第21頁），由其聲明承受訴訟
    。甲○○、乙○○之破產管理人吳玲華律師、陳建中律師提
    起上訴（見本院卷第10頁之上訴狀）。
二、國產汽車股份有限公司（下稱國產汽車公司）原為原審被告
    ，嗣於94年12月12日經臺北地院以94年度執破字第7號裁定
    破產（見原審卷(四)第74頁之公告），並選任張沐芝律師、陳
    正三會計師為破產管理人（見原審卷(四)第76頁之裁定），張
    沐芝律師、陳正三會計師並聲明承受訴訟（見原審卷(四)第75
    頁之書狀），經核並無不合。
三、上訴人於原審即主張甲○○及甲○○既未經國產汽車公司董
    事會之同意，即將公司之資金貸與自己之行為，已違反民法
    第106條自己代理及雙方代理禁止之規定，應為無效，依公
    司法第15條及民法第71條規定，縱有借貸行為，亦屬無效行
    為等語（見本院卷第4頁反面原審之判決理由四、所載），
    則上訴人於本院言詞辯論時陳述其在一、二審均表明併以無
    效法律關係為主張（見本院卷第197頁之筆錄），此非訴之
    追加，合先敘明。
貳、實體方面：
一、本件上訴人主張：
    (一)上訴人以甲○○、乙○○與國產汽車公司之二破產管理人
      為被上訴人，而提起本件訴訟，具備當事人適格要件：
      按就實體法上之權利義務關係，破產人、破產債權人、破
      產管理人與破產財團四者間經常處於對立之狀態，唯有破
      產管理人與破產財團兩者間，就破產管理人之職務而言，
      較不生利害關係之對立，是以破產管理人於訴訟法上行使
      訴訟實施權時，被告當事人適格與否之判斷，自應就實體
      法上具體利害關係對立之情形，作不同處理，以避免僵化
      適用之結果，造成破產債權人及破產財團實體法上權益受
      損。而破產法第78條之上撤銷權係屬於破產財團之權利，
      破產管理人行使撤銷權時，在訴訟上，破產管理人以原告
      之名義擔當訴訟之實施，係為全體債權人之利益，代破產
      財團所為，此時破產管理人並非破產人之法定代理人，而
      係破產財團之法定代理人，則破產管理人以原告之名義擔
      當訴訟，以破產人本人為被告，實乃當然之理，無論應撤
      銷之行為係單方行為或雙方行為，均須列破產人本人為被
      告始有被告當事人適格可言，此乃符合學說法理之解見，
      並無不妥。
    (二)甲○○、乙○○與國產汽車公司間並無借貸關係存在，其
      等與國產汽車公司間並無預為設定抵押權以擔保借貸債權
      之合意：
      1.甲○○、乙○○係兄弟關係，分別為訴外人禾豐企業集
        團執行長與副執行長，亦為該集團旗下多家公司之負責
        人，甲○○負責禾豐企業集團及國產汽車公司之業務營
        運，乙○○則負責該集團股務投資買賣事宜。甲○○、
        乙○○自74年間起即違法吸金、不當炒作股票及投資土
        地而負有鉅額債款，於86年間出現財務困難，自87年間
        已停止支付對外債款，經臺北地院於89年6月30日以88
        年度破字第36號民事裁定宣告破產。
      2.甲○○、乙○○於87年間對外已無力清償債務，然乙○
        ○竟於88年1月6日將其所有之臺北縣新店市○○段大湖
        底小段0000-0000地號之土地，設定本金新臺幣（下同
        ）9億3,000萬元之最高限額抵押權予國產汽車公司，並
        以其所有同地段0000-0000地號等37筆土地為共同擔保
        ；乙○○另以同縣新店市○○段磺窟小段0000-0000地
        號土地，設定本金90億元之第二順位最高限額抵押權予
        國產汽車公司，並以其所有同地段0000-0000地號等13
        筆土地為共同擔保；甲○○、乙○○復分別於同日將其
        所有之同縣新店市○○段磺窟小段0000-0000地號之土
        地，設定本金22億元之第一順位及第二順位最高限額抵
        押權予國產汽車公司，並以甲○○所有之同縣新店市○
        ○○段0000-0000地號等25筆土地為共同擔保，而甲○○
        更於88年1月27日將其所有之同縣新店市○○段磺窟小
        段0000-0000地號之土地，作為追加擔保品，擔保上開
        22億元之最高限額抵押權，並以其所有同地段0000-
        0000地號等10筆土地為共同擔保。
      3.國產汽車公司雖主張對甲○○、乙○○有37億0,872萬
        元之債權存在，且曾向甲○○、乙○○之破產管理人申
        報債權，惟國產汽車公司僅提出付款人分別為第一商業
        銀行及彰化銀行且金額不等之支票16張，並未具體舉證
        證明原因關係存在，上揭票據自不足以證明國產汽車公
        司與甲○○、乙○○間有借貸關係存在之事實。
      4.國產汽車公司雖另提呈該公司與甲○○、乙○○間借貸
        關係之轉帳傳票，惟國產汽車公司所提出之資金往來明
        細，與該公司所製作之財務報表不相符合，而國產汽車
        公司雖稱甲○○、乙○○分別向該公司借款合計37億
        0,872萬元，惟所憑之證據為甲○○、乙○○所開立予
        國產汽車公司之票據為證，嗣又改稱國產汽車公司有交
        付甲○○、乙○○台支或國產汽車公司為發票人之支票
        存入乙○○在大安商業銀行復興分行所開設之16178號
        帳戶共計金額130億5,575萬4,967元，兩者相差近100億
        元，查國產汽車公司為上市公司，財務應極透明，且受
        證管會監督，何以該公司會計制度如此完備之下，前後
        之借款金額竟相差100億元，可謂匪夷所思，可見系爭
        借款實乃國產汽車公司臨訟所捏造，自不足為憑。
      5.甲○○、乙○○至宣告破產為止，均與國產汽車公司間
        無債權債務關係存在，足證其等提供不動產設定抵押權
        乃屬民法第244條第1項規定「債務人所為之無償行為，
        有害及債權者，債權人得聲請法院撤銷之。」之情形，
        爰依破產法第78條及第81條規定提起本訴，請求撤銷甲
        ○○、乙○○與國產汽車公司間之詐害債權行為。
      6.國產汽車公司所提出資金控管的紀錄冊，其上記載僅為
        私人記錄，並不足以證明其等間有借貸關係存在，又甲
        ○○、乙○○於88年2月5日所書立之切結書，其書立日
        期係在抵押權設定之後，而非其等向國產汽車公司所謂
        「借款」之際，顯見其等製作上開文件之目的乃在藉以
        脫免刑事責任，並不足作為借貸法律關係存在之憑據。
        又國產汽車公司所提安侯建業會計師事務所出具之財務
        報表，其作成日期為88年10月11日，亦在其等為淘空行
        為及設定抵押權之後，且上揭財務報表為國產汽車公司
        內部文件，又係會計師附保留意見形式作成，自不能真
        實呈現國產汽車公司之財務情形，並不足證明甲○○、
        乙○○與國產汽車公司間有借貸關係存在。
    (三)又甲○○為國產汽車公司負責人，依公司法第202條規定
      ，公司負責人為執行公司業務之行為，並代表公司對外為
      法律行為，應經公司董事會或股東會決議同意，始生代表
      公司對外為法律行為之效力。然國產汽車公司尚未提出其
      董事會決議之相關會議紀錄資料，證明其同意與甲○○、
      乙○○間已成立之借貸關係，及其借貸之次數、金額、利
      息約定及還款方式，而甲○○、甲○○既未經國產汽車公
      司董事會之同意，即將該公司之資金貸與自己之行為，已
      違反民法第106條自己代理及雙方代理禁止之規定。縱有
      借貸行為，依公司法第15條及民法第71條之規定，均屬無
      效行為，則其從屬之抵押權亦屬無效。又國產汽車公司與
      甲○○、乙○○間並無借貸關係存在，其設定抵押權乃屬
      無償行為等情，併依破產法第78條、民法第244條之規定
      ，求為命甲○○、乙○○及國產汽車公司破產管理人應塗
      銷如附表一所示土地之最高限額抵押權登記之判決（原審
      為上訴人敗訴之判決，上訴人聲明不服，提起上訴）。並
      擴張上訴聲明：(一)原判決廢棄。(二)甲○○、乙○○與張沐
      芝律師即國產汽車公司破產管理人、陳正三會計師即國產
      汽車公司破產管理人間如附表一所示土地抵押權設定之債
      權行為、物權行為均撤銷。(三)甲○○、乙○○與張沐芝律
      師即國產汽車公司破產管理人、陳正三會計師即國產汽車
      公司破產管理人間應將如附表一所示土地所設定之最高限
      額抵押權登記塗銷。
二、被上訴人則以：
    (一)甲○○、乙○○部分：
      1.87年間6月間，人乙○○為維護國產汽車公司之股票股
        價，而向國產汽車公司借款，因乙○○缺資金，乃向國
        產汽車公司借款，以個人名義買國產汽車公司之股票而
        維護國產汽車公司之股價。
      2.關於系爭土地所有權狀放在國產汽車公司內，係因買賣
        土地時，訴外人張秀政、張秀青、張益州等人係借名登
        記，故相關權證自始（即登記名義時）即放在甲○○、
        乙○○處。
      3.又甲○○、乙○○設定系爭抵押予國產汽車公司時，甲
        ○○、乙○○家族在民間即有大量負債。而向國產汽車
        公司借款係87年6月間，設定抵押係在87年6月之後，87
        年11月3日乙○○、甲○○及國產汽車公司產生違約交
        割，整個國產汽車集團出現財務危機，所以銀行團要求
        乙○○自國產汽車公司所借之款項，於88年1月間須將
        土地設定抵押權給國產汽車公司，此乃銀行團之意見，
        設定與國產汽車公司後，再設定與銀行團。
      4.乙○○確實有跟國產汽車公司借款約140多億元，土地
        價值大約150億元。
      5.甲○○名下之土地，同意上訴人之主張，關於附表一所
        載甲○○名下土地塗銷最高限額抵押權登記云云，資為
        抗辯。並答辯聲明：上訴駁回
    (二)張沐芝律師即國產汽車公司破產管理人、陳正三會計師即
      國產汽車公司破產管理人部分：
      1.上訴人身為甲○○、乙○○之破產管理人，卻以破產人
        甲○○、乙○○為訴訟上被告，屬當事人不適格：
        按破產人因破產之宣告，對於應屬破產財團之財產，喪
        失其管理及處分權，關於破產財團之訴訟，即無訴訟實
        施權，其喪失之管理及處分權既由破產管理人行之，此
        項訴訟，自應以破產管理人為原告或被告，當事人始為
        適格。然甲○○、乙○○已於89年6月30日裁定宣告破
        產，則其等因破產而喪失對於破產財團財產之管理及處
        分權，其破產管理人對甲○○、乙○○提起本件訴訟，
        顯有違最高法院27年度上字第2740號判例意旨。
      2.甲○○、乙○○與國產汽車公司間確實有借貸關係存在
        ：
        甲○○、乙○○及其家族成員為資金調度之需，向國產
        汽車公司借款，甲○○、乙○○亦曾稱有向國產汽車借
        貸之事實。而張氏兄弟向國產汽車之借款方式多為：甲
        ○○兄弟執金長城實業股份有限公司、昭晟有限公司、
        飛杰通信股份有限公司等之支票或本票，作為借款擔保
        ，而由國產汽車公司先開立無抬頭之本票或支票，再換
        開台支，最後存入乙○○於大安商業銀行復興分行或第
        一商業銀行民生分行之帳戶，甲○○兄弟確有向國產汽
        車公司借貸金錢。是以上訴人主張借貸關係存於金長城
        實業股份有限公司等與國產汽車公司間並非事實。至於
        上開公司嗣後將自國產汽車公司取得之台支支票存入甲
        ○○、乙○○之銀行帳戶，為上開公司與甲○○、乙○
        ○間內部法律關係，與國產汽車公司無涉云云，委無可
        採。且依臺北地院檢察署87年度偵字第24674號、87年
        度偵字第24675號，88年度偵字第1660號、88年度偵字
        第1940號、88年度偵字第1941號起訴書所附之附表一、
        二、三，及安侯建業會計師事務所於88年10月11日所出
        具之財務報表，亦記載國產汽車公司對乙○○之應收款
        計77億4,981萬5,054元，亦證甲○○兄弟確有向國產汽
        車公司借貸金錢。
      3.又甲○○曾先後交付其本人為發票人，付款人為彰化商
        業銀行城東分行之支票共8張，金額總計為21億6,589萬
        2,480元；乙○○曾先後交付其本人為發票人，付款人
        為第一銀行長春分行之支票共8張，金額總計為15億
        4,282萬7,520元，安侯建業會計師事務所於88年10月11
        日所出具之財務報表，載有國產汽車公司對乙○○之應
        收票據計15億4,282萬7,520元、對甲○○之應收票據計
        21億6,589萬2,480元。且甲○○等於88年2月5日亦曾書
        立切結書，表示與國產汽車公司間存有借貸關係。
      4.又公司法並未規定公司借款與他人必須經股東會或董事
        會之同意，始生效力，是上訴人以被上訴人無法提出相
        關會議紀錄，作為否認借貸關係存在之理由，要無可採
        。至上訴人主張國產汽車公司與甲○○、乙○○間縱有
        借款債權存在，惟為無效云云。然國產汽車公司與甲○
        ○、乙○○間之借貸過程，是否違反公司法第15條之規
        定，皆無礙於借貸關係之成立。而甲○○等之行為是否
        涉及侵權行為，則屬另一問題，並不能謂因甲○○等之
        行為構成侵權行為，故其等與國產汽車公司間即無借貸
        關係之存在。
      5.甲○○、乙○○向國產汽車借款之時，將系爭土地所有
        權狀交與國產汽車公司，斯時雙方已達成設定抵押權之
        債權契約合意。至於未立刻辦理抵押權設定登記，實因
        一旦設定抵押，即有被發覺公司將金錢貸與股東之可能
        ，而張氏兄弟於88年1、2月間辦理系爭土地設定抵押之
        行為，則係完成抵押權設定之物權契約行為，不得謂債
        權契約於甲○○等簽立書面抵押權設定契約及為抵押權
        設定登記時方成立，其等嗣後補訂書面抵押權設定契約
        （物權契約）及辦理抵押權設定登記，自屬履行承諾之
        行為，依最高法院70年台上字第453號判例意旨，自屬
        有償行為而非無償詐害行為。
      6.系爭抵押權之設定並未害及債權：
        查甲○○等之借款，均係用於清償其家族對外之民間借
        款，此觀張氏家族之張秀政、張秀青、張益周3人亦提
        供其名下土地，設定抵押與國產汽車公司作為共同擔保
        即明。而此種借新還舊之清償行為，應屬有利於全體債
        權人之行為，並對債務人之總財產無影響，自難認甲○
        ○兄弟此部分之行為，有害及債權之可能。
      7.上訴人主張甲○○、乙○○與國產汽車公司間之行為屬
        民法第244條第1項債務人所為之無償行為，有害及債權
        之情形，依法請求撤銷之，是上訴人之請求權基礎為民
        法第244條第1項。然甲○○、乙○○就系爭土地係設定
        最高限額抵押與國產汽車公司，倘如上訴人所稱，被上
        訴人間並無抵押債權存在，則抵押權之設定行為，何來
        詐害行為之可言？是上訴人之主張，顯有矛盾之處云云
        ，資為抗辯。並答辯聲明：上訴駁回。
三、兩造不爭執事項：
    (一)乙○○於88年1月6日將其所有之台北縣新店市○○段大湖
      底小段0000-0000地號之土地，設定本金9億3,000萬元之
      最高限額抵押權予國產汽車公司，並以其所有同地段
      0000-0000地號等37筆土地為共同擔保。
    (二)乙○○於88年1月6日以其所有台北縣新店市○○段磺窟小
      段0000-0000地號土地之土地，設定本金90億元之第二順
      位最高限額抵押權予國產汽車公司，並以其所有同地段
      0000-0000地號等13筆土地為共同擔保。
    (三)甲○○、乙○○於於88年1月6日將其等所有之新店市○○
      段磺窟小段0000-0000地號之土地，設定本金22億元之第
      一順位及第二順位最高限額抵押權予國產汽車公司，並以
      甲○○所有之新店市○○○段0000-0000地號等25筆土地為
      共同擔保。
    (四)甲○○於88年1月27日將其所有之新店市○○段磺窟小段
      0000-0000地號之土地，作為追加擔保品，擔保上開22億
      元之最高限額抵押權，並以其所有同地段0000-0000地號
      等10筆土地為共同擔保。
    (五)甲○○、乙○○經臺北地院於89年6月30日以88年度破字
      第36號民事裁定宣告破產。
    (六)國產汽車公司經臺北地院於94年10月28日以88年度破字第
      60號民事裁定宣告破產等事實，為兩造所不爭執（見本院
      卷第96、97頁之爭點整理狀、第117頁之筆錄），並有臺
      北地院88年度破字第36號裁定、土地登記謄本、臺北地院
      94年度執破字第7號裁定破產之公告可證（見原審卷(一)第
      18頁至第25頁、第27頁至第326頁、原審卷(四)第74頁），
      堪信為真實。
四、本件經依民事訴訟法第463條準用同法第270條之1第1項第3
    款規定，整理爭點並協議簡化爭點後，兩造同意就本院96年
    8月13日準備程序中，兩造協議簡化之爭點為辯論範圍（見
    本院卷第117頁之筆錄）。茲分述如下：
    (一)關於上訴人以破產人甲○○、乙○○為訴訟上被告，是否
      屬當事人不適格？經查：
      1.按破產管理人就屬於破產財團之財產為訴訟，依民事訴
        訟法第四百條第二項之規定，其所受判決既對破產人亦
        有既判力，是破產管理人為破產法第七十八條之聲請，
        破產人自無一同被訴之必要（最高法院38年台上字第30
        8號判例要旨參照）。
      2.本件甲○○、乙○○於89年6月30日，經臺北地院以88
        年度破字第36號民事裁定宣告破產（見原審卷(一)第18頁
        至第25頁之裁定），且為兩造所不爭執。是甲○○、乙
        ○○已因破產而喪失對破產財團財產之管理及處分權，
        則上訴人以甲○○、乙○○為訴訟上被告，起訴請求甲
        ○○、乙○○與國產汽車公司間如附表一所示土地抵押
        權設定之債權行為、物權行為均應撤銷，及應塗銷如附
        表一所示土地之最高限額抵押權登記（見本院卷第196
        頁之筆錄），揆諸前開說明，破產管理人就屬於破產財
        團之財產為訴訟，其所受判決既對破產人即有既判力，
        是上訴人關於列甲○○、乙○○為被告部分，自無必要
        。
    (二)甲○○、乙○○與國產汽車公司間是否有借貸關係存在？
      經查：
      1.國產汽車公司破產管理人辯稱甲○○、乙○○及其家族
        成員為資金調度之需，而向國產汽車公司借款，自87年
        7月1日起至同年11月止，陸續向國產汽車公司借款135
        億5,575萬4,967元等情，而甲○○、乙○○均稱有向國
        產汽車公司借貸之事實，甲○○陳稱：「87年間6月間
        ，被上訴人乙○○（乙○○當時負責國產汽車公司財務
        ）為維護國產汽車公司的股票股價，向國產汽車公司借
        款，因為被上訴人乙○○沒有錢，所以向國產汽車公司
        借款，以個人名義來買國產汽車公司的股票而維護國產
        汽車公司的股價。當時被上訴人乙○○就將其名下及我
        名下的土地所有權狀拿去放在國產汽車公司，借款是87
        年6月間，設定抵押係在87年6月之後，87年11月3日被
        上訴人乙○○、我以及我們旗下公司產生違約交割，整
        個國產汽車集團出現財務危機，所以銀行團要求被上訴
        人乙○○從國產公司所借的錢，於88年1月間須將土地
        設定給國產汽車公司，這是銀行團的意見，設定國產公
        司以後，然後再設定給銀行團。」、「（問：再設定給
        銀行團係何意？）答：因為國產公司向銀行貸款，所以
        銀行要求這些土地要設定給銀行團，…就我所知，被上
        訴人乙○○確實有跟國產汽車公司借款約140多億元，
        土地價值大約150 億元。…」、「事實上我們當時只是
        將所有權狀放在國產汽車公司當作臨時擔保，希望股價
        上升賣掉股票趕快還給國產汽車公司，不必設定抵押權
        ，後來股價撐不起來，整個集團營運發生問題，已經沒
        有現金還給國產汽車公司，就將土地設定抵押給國產汽
        車公司，等於個人向公司償債。」、「（問：當初是何
        人提議將土地所有權狀放在國產汽車公司？）答：這是
        我的意思，因為當時我是國產汽車公司的董事長，…」
        、「（問：所借款項，是否有還國產汽車公司？）答：
        就是沒有還錢，才有此事件。」等語（見本院卷第150
        頁至第153頁之筆錄）；甲○○、乙○○之訴訟代理人
        亦稱：「…乙○○的意見與甲○○陳述一樣。」、「關
        於系爭土地所有權狀放在國產公司，因買地時張秀政、
        張秀青、張益州等人是借名登記，相關權證自始（登記
        名義時）即放在被上訴人甲○○、乙○○處所。被上訴
        人甲○○、乙○○設定抵押予國產汽車公司時，甲○○
        、乙○○家族在民間就有大量負債。」等語（見本院卷
        第196、197頁之筆錄）。再參以甲○○曾先後交付以其
        本人為發票人，付款人為彰化銀行城東分行之支票共8
        張，金額總計為21億6,589萬2,480元；乙○○曾先後交
        付以其本人為發票人，付款人為第一銀行長春分行之支
        票共8張，金額總計為15億4,282萬7,520元（見原審卷
        (二)第144頁至第147頁之支票），且有安侯建業會計師事
        務所於88年10月11日所出具之財務報表，載有國產汽車
        公司對乙○○之應收票據計15億4,282萬7,520元；對甲
        ○○之應收票據計21億6,589萬2,480元等情（見原審卷
        (六)第112頁至第114頁之財務報表）；甲○○、乙○○並
        於88年2月5日書立切結書，表示與國產汽車公司間存有
        借貸關係（見原審卷(三)第185、186頁之切結書）。足見
        甲○○、乙○○與國產汽車公司間確有借貸關係存在。
      2.再參酌甲○○、乙○○向國產汽車之借款方式多為：甲
        ○○、乙○○執金長城實業股份有限公司、昭晟有限公
        司、飛杰通信股份有限公司等之支票或本票，作為借款
        擔保，而由國產汽車公司先開立無抬頭之本票或支票，
        再換開台支，最後存入乙○○於大安銀行復興分行或第
        一商業銀行民生分行之帳戶，有台新國際商業銀行92年
        11月25日台新作集字第927094號函所附之乙○○帳戶往
        來明細影本、臺灣銀行松江分行93年5月6日松江營密字
        第09300023011號函所附之對帳單、台支影本、第一商
        業銀行城東分行95年7月4日（95）一城東字第1144號函
        所附之國產汽車所簽發之票據影本、臺灣銀行營業部（
        一）95年7月7日營一存密字第09500061921號函所附之
        台支影本、遠東國際商業銀行95年7月18日（95）遠銀
        財富字第1338號函所附之國產汽車所簽發之票據影本、
        台新國際商業銀行建北分行95年8月14日台新建北字第
        9500144號函所附之國產汽車支票存款對帳單、所簽發
        之支票影本、臺灣銀行營業部（一）95年8月18日營一
        存字第09500075451號函所附之台支影本、彰化商業銀
        行城東分行95年8月18日彰城東字第0389號函所附之國
        產汽車所簽發之支票影本及對方科目傳票影本、臺灣銀
        行營業部（一）95年10月12日營一存密字第0950009152
        1號函所附之台支影本可考（依序見原審卷(三)第31頁至
        第129頁、第266頁至第352頁、原審卷(五)第1頁至第46頁
        、第43頁至第46頁、第59頁至第62頁、第152頁至第235
        頁、第236頁至第248頁、第249頁至第450頁、原審卷(六)
        第8頁至第102頁），及國產汽車財務人員製作之「資金
        控管的本子」可考（見原審卷(三)第154頁至第183頁）。
        益證甲○○、乙○○確有私自向國產汽車公司借貸金錢
        。
    (三)上訴人得否請求塗銷如附表一所示土地所設定之最高限額
      抵押權登記？
      1.按公司業務之執行，除本法或章程規定應由股東會決議
        之事項外，均應由董事會決議行之，公司法第202條定
        有明文，故除公司法或該公司章程另有規定應由股東會
        決議事項外，餘均屬董事會專屬職權。又董事為自己或
        他人與公司為買賣、借貸或其他法律行為時，應由監察
        人為公司之代表，公司法第223條亦定有明文。又依公
        司法第208條第3項規定，股份有限公司原則上以董事長
        為代表人，惟於董事為自己或他人與公司有交涉時，為
        避免利益衝突，公司法第223條特別規定此時應由監察
        人為公司之代表。董事長與公司有所交涉時，倘由監察
        人以外之人代表公司為之，即屬無權代表，應類推無權
        代理非經公司追認，其交涉行為對公司不生效力。再按
        「董事為自己或他人與公司有交涉時，由監察人為公司
        之代表」公司法第223條定有明文。
      2.查，國產汽車公司所經營之事業為：一、各型汽車之製
        造。二、汽車及其配件與汽車用油之買賣代銷及推介。
        三、汽車車身（含無大樑式車身）之製造買賣。四、各
        型汽車沖壓配件之加工及製造買賣。五、鋼模製造及加
        工買賣。六、經營液化石油氣汽車改裝廠業務。七、汽
        車之修理保養。…等等，並無出借款項乙項，此觀該公
        司變更登記表記載至明（見原審卷(一)第331頁至第333頁
        之公司變更登記事項卡）。而甲○○稱：「（問：當初
        被上訴人乙○○向國產汽車公司借款時，是否經過國產
        汽車公司董事會同意？或是被上訴人乙○○個人行為？
        ）答：；這是被上訴人乙○○個人的意思，並沒有經過
        國產汽車公司董事會、股東會的同意。」、「（問：為
        何被上訴人乙○○向國產汽車公司借錢，國產汽車公司
        為何不開自己公司的票給被上訴人乙○○，而是由國產
        汽車公司開不具名台支或是銀行本票予被上訴人乙○○
        ？這是何人提議的？）答：這個程序我不清楚，我只知
        道公司不得有借款行為。」等語。甲○○、乙○○之訴
        訟代理人亦稱：「（提示96年10月22日甲○○筆錄並告
        以要旨，並問有何意見？）答：無意見，乙○○的意見
        與甲○○陳述一樣。國產財團出現財物危機時，甲○○
        等人當時確實有將權狀放在國產汽車股份有限公司，但
        是當時甲○○家族確實也有積欠民間私人債務。」等語
        （見本院卷第151、152、169、170頁之筆錄）。足見甲
        ○○、乙○○確有私自向國產汽車公司借貸金錢，依公
        司法第15條規定，公司不得將資金貸與股東或其他人，
        除有同條第1項除外情形，縱經股東會或董事會同意，
        其貸款行為，亦屬無效。
      3.又甲○○為禾豐企業集團執行長暨禾豐企業集團內之國
        產汽車公司董事長，乙○○為禾豐企業集團副執行長暨
        旗下關係企業負責人，亦為國產汽車公司股東，其等共
        同侵占、挪用國產汽車公司資產，而非正常向國產汽車
        公司為借貸行為，此為本院93年金上重更(二)字第2號刑
        事確定判決所肯認（見本院卷第88頁至第95頁所附之判
        決）。如前所述，甲○○、乙○○已自認其等向國產汽
        車公司「借款」時，並未經該公司董事會或股東會決議
        同意，且國產汽車公司財務人員是否知悉「借款」之事
        ，亦不甚清楚等情。依90年修正之公司法第15條規定，
        公司資金，除因公司業務交易而有融通資金之必要者外
        ，不得貸與股東或其他個人，違反者即屬無效（最高法
        院92年度台簡上字第34號裁判要旨參照）。是被上訴人
        辯稱公司法未規定公司借款與他人必須經股東會或董事
        會之同意，始生效力云云，殊不足取。足證甲○○、乙
        ○○向國產汽車公司「借用金錢」，已違反公司法之規
        定，自屬無效。
      4.按股份有限公司基於資本維持原則，乃規定公司不得任
        意為借貸行為及保證行為，而公司負責人任意為借貸行
        為，其對公司所造成之損害自較公司負責人任意為保證
        行為嚴重，故公司法第15條第2項未有如公司法第16條
        規定公司負責人違反前項規定時應自負保證責任，而係
        規定公司之資金除所列舉之情形外，不得貸與股東或任
        何他人，故90年11月12日修正公布之公司法第15 條第2
        項規定增訂公司負責人違反規定時，應與借用人連帶負
        返還責任。國產汽車公司依上開規定，不得將公司資金
        貸與股東或任何他人，若有違反，依民法第71條規定亦
        屬無效行為，是國產汽車公司與甲○○、乙○○間並無
        任何有效借貸之債權債務之原因關係存在，基於抵押權
        之從屬性，既欠缺有效之擔保債權存在，其抵押權自屬
        無效，抵押人之破產管理人自得請求塗銷其抵押權設定
        登記。
      5.準此，雖甲○○、乙○○有向國產汽車公司借貸金錢，
        惟該借貸行為，其等借貸行為已違反公司法之規定，自
        屬無效。甲○○、乙○○與國產汽車公司間之借貸行為
        既屬無效，則主債務既屬無效，依此所為從屬之最高限
        額抵押權設定登記，亦屬無效。是上訴人請求國產汽車
        公司破產管理人塗銷最高限額抵押權設定登記，自屬有
        據。又破產管理人就屬於破產財團之財產為訴訟，其所
        受判決既對破產人即有既判力，則上訴人請求國產汽車
        公司破產管理人塗銷最高限額抵押權設定登記之效力即
        對破產人甲○○、乙○○發生效力，上訴人無須列甲○
        ○、乙○○為被告之必要。
五、綜上所述，上訴人基於無效借貸行為，請求被上訴人張沐芝
    律師即國產汽車股份有限公司破產管理人、陳正三會計師即
    國產汽車股份有限公司破產管理人應將如附表一所示土地所
    設定之最高限額抵押權登記塗銷，自屬正當，應予准許。至
    超過上開部分之請求即對甲○○、乙○○上訴部分，非屬正
    當，應予駁回。從而原審就上開應予准許部分，所為上訴人
    敗訴之判決，自有未洽，上訴人上訴論旨指摘原判決此部分
    不當，求予廢棄改判，為有理由，應由本院改判如主文第二
    項所示。就上開不應准許部分，所為上訴人敗訴之判決，並
    無不合，上訴人上訴論旨指摘原判決此部分不當，求予廢棄
    改判，為無理由，應駁回其上訴。至擴張之訴部分（即請求
    張沐芝律師即國產汽車公司破產管理人、陳正三會計師即國
    產汽車公司破產管理人應將如附表一所示土地所設定抵押權
    之債權行為、物權行為均撤銷部分），亦無理由，併應駁回
    。
六、兩造其餘之攻擊或防禦方法及所用之證據，經斟酌後，認為
    均不足以影響判決之結果，爰不逐一論列。
七、據上論結，本件上訴為一部有理由，一部無理由，擴張之訴
    為無理由，依民事訴訟法第450條、第449條第1項、第79條
    ，判決如主文。
中    華    民    國    97    年    2     月     5    日
                  民事第七庭
                      審判長法  官  鄭三源
                            法  官  邱  琦
                            法  官  王聖惠
正本係照原本作成。
兩造均如不服本判決，應於收受送達後20日內向本院提出上訴書
狀，其未表明上訴理由者，應於提出上訴後20日內向本院補提理
由書狀（均須按他造當事人之人數附繕本）上訴時應提出委任律
師或具有律師資格之人之委任狀；委任有律師資格者，另應附具
律師資格證書及釋明委任人與受任人有民事訴訟法第466條之1第
1項但書或第2項（詳附註）所定關係之釋明文書影本。
中    華    民    國    97    年    2     月    5     日
                            書記官  陳樂觀
附註：
民事訴訟法第466條之1（第1項、第2項）：
對於第二審判決上訴，上訴人應委任律師為訴訟代理人。但上訴
人或其他法定代理人具有律師資格者，不在此限。
上訴人之配偶、三親等內之血親、二親等內之姻親，或上訴人為
法人、中央或地方機關時，其所屬專任人員具有律師資格並經法
院認為適當者，亦得為第三審訴訟代理人。


司法院資訊處製作；財團法人民間司法改革基金會備份。
